【裁判字號】    92,訴,294
【裁判日期】    920826
【裁判案由】    返還信託物所有權等
【裁判全文】
臺灣嘉義地方法院民事判決  九十二年度訴字第二九四號
    原      告  甲○○
    被      告  丙○○
                乙○○
右列當事人間請求返還信託物所有權等事件，本院判決如左：
    主      文
坐落嘉義市○○段二四一地號土地（地目：田），面積二一０八．一三平方公尺、同
段二四一之一地號土地（地目：田），面積七．三五平方公尺、同段四０二地號土地
（地目：田），面積一三三．一六平方公尺，以上三筆土地所有權，被告應分別移轉
登記每一筆土地各千分之八七．五給原告所有。
被告應各給付原告新台幣（下同）肆拾陸萬玖仟參佰參拾肆元。
本案訴訟費用由被告平均負擔。
本件判決第二項在原告各以拾伍萬陸仟伍佰元提供擔保後，可以假執行，但被告在假
執行程序實施前，分別預先提供肆拾陸萬玖仟參佰參拾肆元擔保金，可以免除假執行
。
    事實及理由
壹、原告主張：
  一、坐落嘉義市○○段（以下簡稱溪東段）二四一地號土地（地目：田，重測前為
      大溪厝段二三之一一地號），面積二一０八．一三平方公尺，同段二四一之一
      地號土地（地目：田），面積七．三五平方公尺，同段四０二地號土地（地目
      ：田，重測前為大溪厝段二三之四地號），面積一三三．一六平方公尺，均是
      雙方父親劉順發於民國六十二年七月三十日購買，信託登記在被告二人名下，
      應有部分各二分之一。
      原告、被告二人及劉藏武於七十八年三月五日簽訂土地分配協議書，對於以上
      三筆土地，被告丙○○分得千分之三百、被告乙○○千分之三百五十、原告及
      劉藏武各千分之一七五。因原告並非自耕農身份，當時未能移轉登記為自己名
      義，八十九年農業發展條例修正後，農地所有權登記已不需自耕農身份，故請
      求被告二人分別將以上三筆土地信託登記所有權部分各千分之八七．五，移轉
      登記為原告所有。
  二、溪東段二三七地號土地經嘉義市政府徵收，並發放補償金及施工獎勵金共三百
      七十五萬四千六百七十四元，原告依據協議書第七條約定，應分配四分之一，
      被告二人領得補償金及施工獎勵金後，卻未依約分配，故被告二人應各自給付
      原告四十六萬九千三百三十四元（四捨五入）。
  三、溪東段二三七地號、二四一地號、二四一之一地號、四０二地號等四筆土地，
      既是信託登記在被告二人名下，原告根據土地分配協議書第七條約定而提起本
      件訴訟，請求如主文所記載的聲明，並願提供擔保，請求准為假執行宣告。
  四、提出土地分配協議書、嘉義市政府函文各一份（均為影本）、土地登記謄本四
      份，作為證明。
貳、被告抗辯：
  一、被告乙○○表示不識字，是受騙才蓋章；被告丙○○則表示當時腦部開過刀，
      不太清楚才蓋章。另被告二人共同抗辯；劉順發雖是協議書見證人，但原告未
      向其說明協議書內容，故對於協議內容，劉順發一概不承認。而且，以上四筆
      土地均由被告二人取得所有權，原告不能依據協議書請求移轉土地及給付補償
      金，而請求駁回原告訴訟，如受不利判決，另願提供擔保，請求免除宣告假執
      行。
  二、提出土地登記謄本二份、公證書一份（均是影本），作為證明。
參、本院判斷：
  一、程序方面：原告在九十二年五月九日擴張請求被告二人應各給付四十六萬九千
      三百三十四元，共計九十三萬八千六百六十八元（原為被告二人連帶給付六十
      五萬七千零六十八元），依照民事訴訟法第二五五條第一項第三款規定：「訴
      狀送達後，原告不得將原訴變更或追加他訴。但有下列各款情形之一者，不在
      此限：３、擴張或減縮應受判決事項之聲明者」，原告擴張聲明，符合法律規
      定，可以准許。
  二、原告主張的事實，有原告提出土地分配協議書、嘉義市政府函文各一份、土地
      登記謄本四份附卷證明，被告二人均未爭執協議書的真正，並承認有收到嘉義
      市政府補償金及施工獎勵金，共三百七十五萬四千六百七十四元。但被告乙○
      ○抗辯不識字，是遭原告欺騙而蓋章；被告丙○○則抗辯當時腦部開過刀，不
      太清楚才蓋章。然而，證人劉藏武九十二年七月二十二日至本院作證；他們均
      是小學畢業，協議書是大家一起蓋章。可見被告乙○○不是文盲，而被告二人
      均未提出證據證明是遭原告所騙；況且，即使真的如被告二人所言是遭原告欺
      騙，但被告二人均未在發現詐欺後一年內或蓋章後十年內，依法（民法第九十
      三條）撤銷意思表示，也已經過除斥期間而無法撤銷。因此，原告的主張可以
      成立，被告二人的抗辯不能被本院採信。
      至於被告二人另抗辯；劉順發（雙方父親）不承認協議書內容。但劉順發只是
      見證人，並非協議書當事人，而協議當時的溪東段二三七地號、二四一地號、
      二四一之一地號、四０二地號等四筆土地，均登記在被告二人名下，與劉順發
      無關，故被告二人抗辯不能成立。
  三、根據雙方簽訂土地分配協議書第七條約定：「大溪厝（二三之一、二三之四、
      二三之七、二三之十、二三之一一）為義傳及義男之名義，現為農地，倘為建
      地時其分配：１、土地被徵收為路地得款四人均分。２、被徵收為路地，殘存
      土地之分配；義男佔百分之三十五、義傳佔百分之三十、政雄佔百分之十七．
      五、藏武佔百分之十七．五」，溪東段二三七地號土地（重測前為大溪厝段二
      三之一地號），既被嘉義市政府徵收，並發放被告二人補償金及施工獎勵金，
      共三百七十五萬四千六百七十四元，原告根據協議書內容，應分配四分之一，
      自得分別請求被告二人各給付四十六萬九千三百三十四元（0000000除
      ４，再除２，四捨五入）。
  四、對於未被徵收的溪東段二四一地號、二四一之一地號、四０二地號等三筆土地
      ，協議當時，登記為被告二人名義，而原告並非自耕農，依據協議書第七條前
      段約定，若地目變更為建地時，被告二人依協議書內容，應分配原告百分之十
      七．五土地所有權，此一事實，被告二人均未否認。由此可知，以上三筆土地
      ，確實是信託登記在被告二人名下，否則，被告二人不會平白無故將部分土地
      移轉登記為原告名義。而所謂的信託行為，是指委託人授與受託人超過經濟目
      的的權利，而僅許可其在經濟目的範圍內行使權利的法律行為；信託行為大多
      因雙方信賴關係而成立，故委託人有隨時終止信託行的權利。原告以訴狀請求
      被告二人移轉登記以上三筆土地的部分所有權，可認為原告有終止雙方信託行
      為的意思表示。
      被告二人在以上三筆土地的應有部分，每一筆均各為二分之一，以上三筆土地
      所有權中，原告應受分配百分之十七．五土地所有權，因此，原告請求被告二
      人分別移轉登記以上三筆土地所有權中，每一筆土地各千分之八十七．五，符
      合雙方約定，可以准許。
      綜上所述，原告根據土地分配協議書，請求被告二人各移轉登記主文第一項所
      記載的內容，並分別請求被告二人各給付主文第二項所示金額，均具有法律上
      理由，應該准許原告請求。
  五、本件事證明確，雙方提出其他攻擊防禦方法，均不會影響本院判斷，故不必在
      此一一論述。
肆、雙方均表示願意提供擔保，聲請本院准許或免除假執行宣告。原告勝訴，依照民
    事訴訟法第三九０條第二項、第三九二條第二項規定（請看附錄法條），本院宣
    告；本件判決第二項在原告各提出相當擔保金後（如主文記載），可以假執行，
    但被告二人在假執行程序實施前，可以分別預先提供全額擔保（如主文記載），
    而免除假執行。
伍、訴訟費用負擔的依據；依照民事訴訟法第八十五條第一項前段，判決如主文。
中      華      民      國      九十二    年      八    月      二十六  日
                                  臺灣嘉義地方法院民事第二庭
                                      法  官  甘  大  空
右為正本係照原本作成
如對本判決上訴應於送達後二十日內向本院提出上訴狀
中      華      民      國      九十二    年      八    月      二十六  日
                                      書記官  蕭  琪  男
~F0~
~T40~
附錄法條：
民事訴訟法第三九０條第二項：
「原告陳明在執行前可供擔保而聲請宣告假執行者，雖無前項釋明，法院應定相當之
擔保額，宣告供擔保後，得為假執行」。
民事訴訟法第三九二條第二項：「法院得依聲請或依職權，宣告被告預供擔保，或將
請求標的物提存而免為假執行」。


司法院資訊處製作；財團法人民間司法改革基金會備份。
